【裁判字號】    92,上,199
【裁判日期】    921119
【裁判案由】    減少價金
【裁判全文】
臺灣高等法院臺中分院民事判決  九十二年度上字第一九九號
      上  訴  人  甲○○
      被  上訴人  丁○○
      複  代理人  乙○○
右當事人間請求減少價金事件，上訴人對於民國九十二年四月十六日臺灣彰化地方法
院八十九年度訴字第一五三號第一審判決提起上訴，本院於九十二年十一月五日言詞
辯論終結，判決如下：
      主    文
原判決關於駁回上訴人後開第二項之訴部分及訴訟費用之裁判均廢棄。
右廢棄部分，確認被上訴人持有以上訴人為發票人，面額新台幣壹佰陸拾萬元，發票
日八十八年十月四日，到期日八十八年十一月四日（即台灣彰化地方法院八十九票字
第四二號民事裁定所示）之本票，其中新台幣壹萬壹仟佰柒拾玖元對於上訴人之票
據上權利不存在。
其餘上訴及追加之訴均駁回。
第一、二審訴訟費用由上訴人負擔百分之九十八，餘由被上訴人負擔。
      事實及理由
一、本件上訴人於原審起訴時係請求減少買賣價金，嗣後變更為確認本票債權不存在
    ，其訴之變更雖為被上訴人於原審不予同意，惟上訴人所訴內容不甚礙被上訴人
    之防禦及訴訟之終結，原審遂依民事訴訟法第二百五十五條第一項第七款之規定
    ，准許其訴之變更，核無不合。上訴人上訴本院後，於九十二年九月八日準備程
    序中，追加先位聲明為確認被上訴人持有之本票為偽造，被上訴人以上訴人此主
    張為訴之追加，被上訴人不同意其追加，然上訴人所起訴之基礎事實同一，其主
    張亦在原審提出為攻擊方法，依民事訴訟法第四百四十六條、第二百五十五條第
    一項第二款規定，自勿庸被上訴人之同意，且為訴訟經濟原則，紛爭一次解決，
    是以許上訴人之追加，合先敘明。
二、上訴人起訴主張：伊向被上訴人購買坐落彰化縣和美鎮○○段一九○地號土地及
    其上建物一○九建號門牌號碼為彰化縣和美鎮○○路一巷三十弄二十二號房屋乙
    棟，而簽發系爭面額新台幣（下同）一百六十萬元，發票民國八十八年十月四日
    ，到期日八十八年十一月四日之本票（以下稱系爭本票）為尾款之擔保。然於交
    屋前上訴人前往驗屋，赫然發見上開房屋浴室及一、二樓天花板多處裂痕且嚴重
    滲水，被上訴人依法負有瑕疵擔保責任，幾經促被上訴人改善漏水等瑕疵，被上
    訴人亦回函承認滲水問題由被上訴人負責修繕，然被上訴人僅空言已修護完畢，
    企圖以石棉板遮掩，根本未加修理。依兩造買賣契約書第二條及特約事項第五條
    ，被上訴人無法於交屋前提供水電正常使用，則上訴人不負交付尾款即一百六十
    萬元之義務，被上訴人迄今無法使水電正常使用，更且漏水無法居住，且依契約
    未交屋，本票即尚不可請求，條件尚未成就，本票債權債務未發生，故本票債權
    不存在。然被上訴人竟逕聲請法院就系爭本票為強制執行裁定，為此求為確認被
    上訴人持有上訴人所簽發系爭本票債權不存在之判決。原審判決上訴人敗訴，上
    訴人提起上訴，先位聲明求為判決：(一)原判決廢棄；(二)確認被上訴人持有以上訴
    人為發票人，面額一百六十萬元，發票日八十八年十月四日，到期日八十八年十
    一月四日（即台灣彰化地方法院八十九票字第四二號民事裁定所示）之本票為偽
    造。備位聲明求為判決：(一)原判決廢棄。(二)確認被上訴人持有以上訴人為發票人
    ，面額一百六十萬元，發票日八十八年十月四日，到期日八十八年十一月四日（
    即台灣彰化地方法院八十九票字第四二號民事裁定所示）之本票，對於上訴人之
    票據上權利不存在。
三、被上訴人則以：兩造買賣之房屋乃興建已二十餘年之舊屋，上訴人於承買前即於
    白天、夜晚、晴天、雨天等數度前往看屋，對於屋齡、屋況均知之甚詳，否則上
    訴人豈會於購屋要約委託書上附註「一、二樓樓梯後面的牆打掉，並清除雜物」
    ？被上訴人同意前開附註條件以一萬元由上訴人自行處理，兩造同意後，兩造遂
    於八十八年四月九日簽訂不動產買賣契約書，惟因上訴人表示系爭房屋係舊房子
    ，需再予整修，要求被上訴人再行折讓價金，雙方因而同意折讓六萬元，由上訴
    人自行整修，故兩造議定買賣價金為二百七十三萬元。又因系爭房屋係於六十七
    年十二月一日建築完成，領有完工證明並辦理建物所有權登記，惟並無使用執照
    ，但完工證明與使用執照之效能相同，惟上訴人仍要求被上訴人需申請使用執照
    ，否則其需再行減價，被上訴人因買賣事宜已延宕甚久，為求雙方圓滿，不得已
    遂又減價十萬元，上訴人為達其以低價取得系爭房地之目的，竟以前往看屋為由
    ，攜帶鐵搥敲打磁磚，又以竹竿將天花板破壞，又將房屋內之排水孔全部阻塞，
    於室內放水，將房屋當作游泳池使用等非通常使用建物之方法，再據以向被上訴
    人稱系爭房屋嚴重漏水，要求被上訴人再行減價，被上訴人不予同意，上訴人因
    而三番二次至仲介公司及代書處吵鬧，並拒付仲介費用及代書費用，仲介公司為
    求兩造之買賣能順利完成，遂央求上訴人同意予以減價，上訴人對於被上訴人一
    再減價之要求，已無法同意，因而向仲介公司表示兩造解除買賣契約，上訴人因
    而改稱因浴室有水管老舊之情形，如被上訴人將其更新，兩造之買賣即可順利完
    成，被上訴人認該請求所費不多，因而雇工予以更換，惟更換完成之後，上訴人
    仍不以此為滿足，堅稱房屋積水漏水嚴重，要求再予減價，被上訴人業已無法忍
    讓，因而堅拒上訴人之要求。是縱該老房子有少許瑕疵，其乃房屋自然老舊情形
    ，均為上訴人所明知，被上訴人係將房屋現況出售予上訴人，買賣契約成立後並
    未有新增之瑕疵。上訴人所指之瑕疵，其均早已於簽訂本件買賣契約前即已知悉
    ，並於磋商買賣之過程中要求被上訴人修繕，兩造乃合意由買賣總價中再扣除六
    萬元補貼上訴人自行修復，上訴人再行要求減少價金，亦與法未洽。上訴人簽發
    系爭本票即為其應履行兩造間買賣契約其他特約事項第三條之義務，被上訴人業
    依兩造之約定於交屋前辦理水、電正常使用即供水供電正常，且水表、電表獨立
    ，系爭不動產之所有權復於八十八年九月三十日，登記予上訴人所有，上訴人依
    約即應於八十八年十月三十一日前給付尾款一百六十萬元予被上訴人，且本票之
    到期日為八十八年十一月四日，履行期復已屆至，上訴人自應負給付尾款之義務
    等語置辯。對於上訴人之上訴，答辯聲明為：上訴駁回。
四、上訴人主張系爭本票，係上訴人用以向被上訴人購買坐落彰化縣和美鎮○○段一
    九○地號土地及其上建物一○九建號即門牌號碼彰化縣和美鎮○○路一巷三十弄
    二十二號房屋尾款之擔保等語，為被上訴人所不爭執，並有本票、不動產買賣契
    約書等影本可佐，堪信為真實。
五、上訴人固主張其所簽發上開系爭本票，並未書具發票日及到期日，應屬無效票據
    ，惟被上訴人提出系爭本票時竟有發票日為八十八年十月四日，到期日為八十八
    年十一月四日，應係被上訴人偽造云云，然為被上訴人所否認，並以系爭本票之
    金額、日期、簽名均是上訴人本人親自簽的等語置辯。是上訴人既僅否認上開本
    票之發票日及到期日為其簽發，則其簽名自為上訴人，允無疑義。而系爭支票上
    發票日及到期日確為上訴人所書立一節，業據證人即承辦代書李元裕暨本件買賣
    契約之仲介丙○○於原審到庭結證明確（見原審卷五八至六一頁），核彼等所述
    情節均相符合，且上訴人簽發系爭本票係用以擔保支付尾款，係兩造所不爭之事
    實，衡諸常情，上訴人豈有簽發未記載發票日之無效本票交予被上訴人收受之理
    ？況上訴人聲請將系爭本票送請鑑識單位鑑定筆跡真偽，經原審法院先後函送內
    政部警政署刑事警察局、法務部調查局鑑定結果，均無法認定該發票日及到期日
    筆跡之真偽，有上開二單位之函文在卷可稽（見原審卷一一四、一四六頁），且
    法務部調查局鑑定更指出系爭本票之發票日、到期日筆跡墨色與其上金額、發票
    人姓名、住址筆跡墨色反應相符，研判係由筆墨成分相近之原子筆所書寫，惟是
    否同一枝筆書寫，無法確認等語，益難認為該發票日、到期日係偽造。上訴人雖
    以依兩造之買賣契約第三條約定：「雙方約定於雙方完稅時，甲方（指上訴人）
    應支付乙方新台幣肆拾伍萬元正，同時甲方應簽發本票乙紙新台幣壹佰陸拾萬元
    正予乙方。」而上訴人給付該期價金予被上訴人，係於八十八年九月二十三日支
    付三十五萬元，則其發票日應為八十八年九月二十三日，到期日應為系爭房地過
    戶完成後一個月之八十八年十月三十日。乃系爭本票之發票日竟為八十八年十月
    四日，到期日為八十八年十一月四日，顯與實際情形不符，足認該本票上開二日
    期並非上訴人所填寫；又證人丙○○為仲介本件房屋，乃為促成買賣而自行或與
    被上訴人共同重新施作天花板及粉刷牆壁等刻意掩飾該房屋原有重大瑕疵，並於
    締約時故意不告知瑕疵等之情，是其或與被上訴人利害關係一致，抑或為免本件
    買賣破裂影響其仲介費用之利益，故其證言自難免於偏頗。又證人李元裕係仲介
    公司之特約代書，立場亦與仲介一致，所言自亦有偏頗之虞，且證人李元裕既稱
    系爭本票為上訴人於八十八年九月二十三日給付第二期價金時當場所簽發，上訴
    人何以將發票日填載八十八年十月四日，故意與實際日期不符，又前後陳述矛盾
    ，尚非無瑕疵，自不能輕予採信。系爭本票固係作為尾款之擔保，惟上訴人於簽
    發系爭本票時，確係因代書及仲介告知該本票僅作為買方尚未付清價款之證據，
    並非要持以行使，俟上訴人勞工貸款核撥並交付予出賣人，該本票即同時返還之
    ，故日期不須填寫，並經證人即上訴人之弟林慶雄到庭證述屬實，是系爭本票乃
    出於偽造云云，惟為被上訴人所否認，且本票之發票日為票據必須記載事項，其
    發票日與實際簽發日期並非完全一致乃事所恆有，不得以發票日在後遽認為偽造
    ；至於證人丙○○固為仲介人員，因本件買賣契約既已成立，為兩造所不爭執，
    則當可取得報酬，尚難認為其證言有何偏頗之處；至於證人林慶雄到庭所言根本
    未提及系爭本票之發票日、到期日之事，自不足為上訴人有利之證明；是上訴人
    不能證明系爭本票之發票日、到期日係出於偽造。其上開主張，尚屬無據，不能
    採信。
五、上訴人復主張依兩造間契約書特約事項二、乙方（即賣方）應於交屋前辦理水、
    電正常使用，以及買賣契約書第二條：「貸款登記完畢時甲方應支付乙方新台幣
    壹佰陸拾萬元整，同時交屋清楚」、特約事項第五條等規定，被上訴人迄今無法
    使水電正常使用，更且漏水無法居住，且依契約未交屋，本票即尚不可請求，依
    民法第一百條規定，條件尚未成就，本票債權債務未發生，故本票債權不存在等
    語，亦為被上訴人所否認，辯稱：被上訴人業依兩造之約定於交屋前辦理水、電
    正常使用即供水供電正常，且水表、電表獨立，系爭不動產之所有權復於八十八
    年九月三十日，登記予上訴人所有，上訴人依約即應於八十八年十月三十一日前
    給付尾款一百六十萬元予被上訴人，且本票之到期日為八十八年十一月四日，故
    本件之條件業已成就且履行期復已屆至，上訴人自應負給付尾款之義務等語。經
    查：被上訴人已依約先恢復供應水電，及水表、電表獨立，並將系爭不動產之所
    有權於八十八年九月三十日移轉登記予上訴人之事實，業據證人李元裕到庭結證
    屬實，且有建築改良物所有權狀、土地所有權狀在卷可稽，故依兩造訂立之不動
    產買賣契約書其他特約事項第二條：「乙方（即被上訴人）應於交屋前辦理水、
    電正常使用（供水、供電）且水表和電表獨立」、第三條：「雙方約定甲方（即
    上訴人）須於過戶完成後（即所有權登記於甲方名下）一月內交清尾款新台幣壹
    佰陸拾萬元，否則按年利率百分之八繳交違約金予乙方。」，以及第五條：「前
    項第三條約定，若乙方尚無法履行前項第二條之約定時，不適用之」等約定，上
    訴人自應於八十八年十月三十一日前給付尾款一百六十萬元予被上訴人，又系爭
    本票之到期日為八十八年十一月四日，已如前述，迄今已到期，則依上開規定，
    上訴人自應給付系爭之一百六十萬元尾款，故上訴人所稱本票債權債務未發生而
    不存在云云，亦無可採。
六、上訴人另主張其於交屋前上訴人前往驗屋，赫然發見浴室及一、二樓天花板多處
    裂痕且嚴重滲水，被上訴人竟企圖以石棉板遮掩，實則根本未加修理，且有舊燈
    隱藏在天花板內，被上訴人為隱藏房屋瑕疵而在出售前作過裝璜及油漆，上訴人
    於發覺漏水情形後才掀開天花板才知暗藏玄機，連天花板都兩層，被上訴人應負
    瑕疵責任，在被上訴人未修補瑕疵前，上訴人可拒絕交付尾款，若被上訴人不為
    修繕，則至少應減少修復費用三十七萬八千元之價金，並與本票債務互為抵銷，
    該部分被上訴人對於上訴人之票據權利不存在等情，固提出照片為證，然為被上
    訴人所爭執，並以系爭房屋係二十餘年之老房子，上訴人於承買之前即數度前往
    看屋，對於屋齡、屋況均知之甚詳，被上訴人係將房屋現況出售予上訴人，買賣
    契約成立後並未有新增之瑕疵，被上訴人委託仲介公司出售系爭房地，上訴人要
    約之金額為二百八十萬元，上訴人要求需將一、二樓樓梯後面的墻打掉並清除雜
    物，被上訴人同意前開附註條件以一萬元由上訴人自行處理，故於八十八年四月
    九日簽訂不動產買賣契約書，惟因上訴人表示系爭房屋係舊房子，需再予整修，
    要求被上訴人再行折讓價金，雙方同意折讓六萬元，由上訴人自行整修，故兩造
    議定買賣價金為二百七十三萬元，又因上訴人要求被上訴人需申請使用執照，否
    則其需再行減價，遂又減價十萬元，詎上訴人竟又攜帶鐵搥敲打磁磚，以竹竿將
    天花板破壞，又將房屋內之排水孔全部阻塞，於室內放水，非通常使用建物之方
    法，再據以向被上訴人稱系爭房屋嚴重漏水，被上訴人雇工更換浴室老舊水管後
    ，竟要求被上訴人再行減價，上訴人行為已乏誠信等語置辯。經查：兩造間買賣
    之前揭系爭房屋係建於六十七年十二月一日，於買賣時屋齡已於二十年以上之事
    實，有建築改良物所有權狀可憑，為上訴人所不爭。又上訴人欲向被上訴人購買
    上開系爭房地時，先以二百八十萬元為要約之事實，有購屋要約委託書可據（見
    原審卷九二頁）復為上訴人所不爭執，嗣由兩造同意買方即上訴人以七萬元自行
    整理房屋，其中一萬元用以整理樓梯間，故減價為二百七十三萬元訂立買賣契約
    之事實，業據證人丙○○到庭結證明確，並為兩造所不否認，均堪信為真實。又
    系爭建物經原審法院會同台灣省建築師公會鑑定結果，固然有一、二樓牆壁壁癌
    、粉刷層脫落，地坪裂縫、平頂裂縫滲水、樓梯間牆面壁癌、粉刷層脫落、三樓
    牆面裂縫、地坪裂縫、落地門缺玻璃、缺一面紗門等瑕疵存在，有原審法院勘驗
    筆錄及台灣省建築師公會鑑定報告書在卷可稽，然證人即仲介人丙○○會同履勘
    時，亦證述除牆壁油漆脫落情形較買賣時嚴重外，其餘均與買賣時之狀況相符等
    語，即證人林慶雄亦承認與上訴人及一位仲介小姐共六次至系爭房屋察看，並稱
    「折價七萬是因二樓中間廁所要打掉，廢棄物要自行處理，中間自己要修補格局
    要自己設計，去時沒有看到壁癌，漏水是因為仲介業務說要交屋，我們去時才用
    水測試，簽約當時看不出來哪裏漏水，用水測試後發現有滲漏水，才將天花板打
    開看，發現有新舊天花板日光燈隱藏在裏面。」等語（見本院卷六六頁），是上
    訴人既前後六次至察看，而被上訴人抗辯上訴人承買前於白天、夜晚、晴天、雨
    天等數度前往看屋等情，亦為上訴人所不否認，可見上訴人對於屋齡、屋況均知
    之甚詳，除經被上訴人故意掩飾之瑕疵外，當已知該屋有通常檢查之可發現瑕疵
    存在，否則豈會要求被上訴人提出六萬元之中間修補，繼而要求上訴人提出使用
    執照，被上訴人因而再減價十萬元？上訴人主張被上訴人刻意以天花板遮掩隱藏
    瑕疵，業據提出照片（見原審卷廿一頁），亦有台灣省建築師公會所為鑑定報告
    （外放）所附照片可佐（見鑑定報告照片編號三八、四二），按一般天花板之裝
    潢均以一層為之，而被上訴人竟以二層裝潢，顯係知其瑕疵而故意掩飾，而不告
    知上訴人，上訴人即無從發現，要難謂有何重大過失，依民法第三百五十五條第
    二項但書規定「買受人因重大過失，而不知有前條第一項所稱之瑕疵者，出賣人
    如未保證其無瑕疵時，不負擔保之責。但故意不告知其瑕疵者，不在此限。」，
    被上訴人自應就此負瑕疵擔保責任，而此部分之瑕疵經台灣省建築師公會所為鑑
    定結果，需花費修補，據報告第十四項所載平頂裂縫填補二處為八千元及平頂刷
    水泥漆三千零八十元，再加上管理費、營業稅等共百分之二十七（見十六至十八
    項），合計為一萬一千三百七十九元（元以下四捨五入）上訴人主張被上訴人就
    此應負瑕疵責任而減少價金，自屬有理由。至於上訴人其他所指之如牆壁粉刷、
    浴室滲水等，被上訴人否認有故意不告知其瑕疵之情事，查本件既為二十餘年之
    成屋買賣，顯非甫完成之新屋可比，上訴人又於訂約前會同仲介人員於白天、夜
    晚、晴天、雨天等六度前往系爭房屋檢視查驗，對於該屋狀況理當知之甚詳，乃
    同意減價七萬元自行整理房屋，可見其對於該屋有瑕疵知之甚詳，並予以處理，
    免除被上訴人瑕疵擔保責任；又上訴人既在承買前於白天、夜晚、晴天、雨天等
    六度前往看屋，則於承購時何以不預為查明，即同意減價七萬元自行整理房屋，
    迨至所有權移轉登記完畢後始主張被上訴人應修補瑕疵，上訴人亦難謂無重大過
    失，況兩造所訂買賣契約復未有出賣人保證該房屋無上開瑕疵之記載，依民法第
    三百五十五條第二項規定，被上訴人自不負擔保責任。至於上訴人另主張被上訴
    人造成上訴人無法使用房屋之損失已有六個月，即相當於租金之損失，故自應抵
    銷之云云，惟並未能舉證以實其說，況被上訴人既已移轉系爭房屋之所有權登記
    ，為上訴人所不否認，依兩造合約第九條之約定，被上訴人可隨時點交予上訴人
    ，奈何上訴人不付款，咎在上訴人，故上訴人空言主張有租金損失，即屬無據，
    要無可採。
七、從而，上訴人追加先位聲明訴請確認系爭本票係偽造，為無理由，不能准許，應
    予駁回；惟上訴人備位聲明訴請被上訴人對於系爭本票債權一百六十萬元不存在
    ，其中一萬一千三百七十九元部分為有理由，應予准許，原審就此部分所為上訴
    人敗訴之判決，於法尚有未洽，自屬不能維持。上訴論旨指摘原判決不當，求為
    廢棄改判，非無理由，自應由本院撤銷改判。超過上開應准許之範圍，非有理由
    ，應予駁回。
八、本件判決之基礎已臻明確，兩造其餘攻擊防禦方法，於判決結果不生影響，無庸
    一一論列，併此敘明。
據上論結，本件上訴為一部有理由，一部無理由，依民事訴訟法第四百四十九條第一
項、第四百五十條、第七十九條，判決如主文。
中      華      民      國    九十二    年     十一     月     十九     日
~B1民事第一庭審判長法  官  林陳松
~B2                法  官  李寶堂
~B3                法  官  鄭金龍
右為正本係照原本作成。
上訴人得上訴。
被上訴人不得上訴。
如對本判決上訴，須於收受判決送達後二十日內向本院提出上訴書狀，其未表明上訴
理由者，應於提出上訴後二十日內向本院提出上訴理由書(須按他造人數附具繕本)。
上訴時應提出委任律師或具有律師資格之人之委任狀；委任有律師資格者，另應附具
律師及格證書及釋明委任人與受任人有民事訴訟法第四百六十六條之一第一項但書或
第二項（詳附註）所定關係之釋明文書影本。
~B                書記官  林桂鳳
中      華      民      國    九十二    年     十一     月     二十     日
附註：
民事訴訟法第四百六十六條之一（第一項、第二項）
對於第二審判決上訴，上訴人應委任律師為訴訟代理人。但上訴人或其法定代理人具
有律師資格者，不在此限。
上訴人之配偶、三親等內之血親、二親等內之姻親，或上訴人為法人、中央或地方機
關時，其所屬專任人員具有律師資格並經法院認為適當者，亦得為第三審訴訟代理人
。
                                                                        Ｂ


司法院資訊處製作；財團法人民間司法改革基金會備份。
